ACORDAO-COMPLETO-2514354

ACÓRDÃO 9239/2022 ATA 41/2022 - PRIMEIRA CÂMARA

VISTOS, relatados e discutidos estes autos, os Ministros do Tribunal de Contas da União, reunidos em Sessão da 1ª Câmara, ante as razões expostas pelo Relator, e com fundamento nos arts. 1º, inciso V, e 39, inciso II, ambos da Lei 8.443, de 16 de julho de 1992, c/c o art. 259, inciso II, do Regimento Interno desta Corte de Contas, ACORDAM em:
9.1. considerar legal o ato constante da peça 3, relativo à aposentadoria de José Cândido Dias, autorizando-lhe o correspondente registro, nos termos do art. 260, § 1º, do Regimento Interno desta Corte de Contas; 
9.2. considerar ilegal o ato constante da peça 2, relativo à aposentadoria de Teresinha Helena de Oliveira Rego, negando-lhe o respectivo registro, nos termos do art. 260, § 1º, do Regimento Interno desta Corte de Contas; 
9.3. dispensar o ressarcimento das importâncias recebidas indevidamente de boa-fé, com fulcro na Súmula 106, desta e. Corte de Contas;
9.4. determinar ao órgão de origem que:
9.4.1. com fundamento nos arts. 71, inciso IX, da Constituição Federal e 262 do Regimento Interno desta Corte de Contas, no prazo de 15 (quinze) dias, contados a partir da ciência da presente deliberação, comunique aos interessados o inteiro teor deste Acórdão, e, após, faça cessar os pagamentos decorrentes do ato ora impugnado, alusivo à aposentadoria de Teresinha Helena de Oliveira Rego, sob pena de responsabilidade solidária da autoridade administrativa omissa, alertando-a no sentido de que o efeito suspensivo proveniente da interposição de eventuais recursos, caso não providos, não a exime da devolução dos valores indevidamente percebidos após a notificação;
9.4.2. envie a esta Corte de Contas, no prazo de 30 (trinta) dias, por cópia, comprovantes de que os interessados tiveram ciência desta deliberação; 
9.4.3. com fundamento nos arts. 262, caput e § 2º, do Regimento Interno e 19, § 3º, da Instrução Normativa 78/2018, emita, no prazo de 30 dias, novo ato de aposentadoria de Teresinha Helena de Oliveira Rego, livre da irregularidade ora apontada, para oportuna deliberação desta Corte de Contas;  
9.5. dar ciência desta deliberação ao Instituto Nacional do Seguro Social;
9.6. determinar à Sefip que:
9.6.1. acompanhe o cumprimento das determinações elencadas nos itens 9.4.1 a 9.4.3 deste Acórdão;
9.6.2. cumpridos os termos deste acórdão, arquive os autos.

Atos de Aposentadoria da unidade emissora Instituto Nacional do Seguro Social

Primeira Câmara

Instituto Nacional do Seguro Social.

3. Interessados:  Teresinha Helena de Oliveira Rego, CPF XXX.810.727-XX e José Cândido Dias, CPF XXX.207.077-XX.

13.1. Ministros presentes: Walton Alencar Rodrigues (Presidente), Benjamin Zymler e Jorge Oliveira.
13.2. Ministros-Substitutos presentes: Augusto Sherman Cavalcanti (Relator) e Weder de Oliveira.

AUGUSTO SHERMAN

Cuidam os presentes autos das aposentadorias de Teresinha Helena de Oliveira Rego e de José Cândido Dias, ex-servidores do Instituto Nacional do Seguro Social inativados nos cargos de Perito Médico Previdenciário e Técnico do Seguro Social, respectivamente, conforme os termos constantes das peças 2 e 3, cujos atos foram encaminhados ao Tribunal por intermédio do sistema Sisac, na sistemática definida na IN 78/2018, com parecer do órgão de Controle Interno pela legalidade 
2.	A unidade técnica, ao analisar os fundamentos legais das concessões bem como as informações prestadas pelo órgão do controle interno, lavrou a instrução final vista à peça 18, adiante parcialmente transcrita, com eventuais ajustes de forma:
" (...) 
HISTÓRICO
3.	Em instrução inicial (peça 5) , esta Unidade Técnica apresentou proposta de legalidade e registro dos atos deste processo.
4.	Todavia, o Ministério Público junto ao TCU - MPTCU (peça 7) verificou que Teresinha Helena de Oliveira Rego foi inativada com proventos calculados pela média das remunerações que, de acordo com a Lei 10.887/2004, no cálculo da média aritmética, serão considerados 80% dos períodos de contribuição, com as maiores remunerações, desde a competência de julho de 1994, para os regimes de previdência a que esteve vinculado o servidor.
5.	O MPTCU observou que a interessada laborou no cargo de Perito Médico Previdenciário de 22/5/2006 a 11/7/2018, sendo que o restante do tempo averbado foi exercido no serviço público municipal que, via de regra, tem remuneração inferior à dos servidores dos Estados e da União. Ainda assim, o valor da média da remuneração informado no ato, de R$ 17.071,35, corresponde praticamente ao montante recebido na atividade.
6.	Diante disso, o MPTCU opinou que, para a concessão pudesse prosperar, conviria verificar se foram observadas as orientações formuladas por este Tribunal no âmbito dos Acórdão 1176/2015-TCU-Plenário (Relator: André Luís de Carvalho) e 11.569/2018-TCU-2ª Câmara (Relator: José Múcio Monteiro) . Assim, o MPTCU propôs realização de diligência ao jurisdicionado com o propósito de se obter a memória de cálculo da média das remunerações de contribuição da Sra. Teresinha Helena de Oliveira Rego e de se esclarecer a natureza de seu vínculo municipal.
7.	O MPTCU anuiu à proposta oferecida pela Unidade Técnica em relação ao ato de concessão de aposentadoria de Jose Candido Dias.
8.	Em despacho (peça 9) , o Relator determinou o retorno dos autos à Sefip para realização da diligência sugerida pelo MPTCU.
9.	Cumprindo a determinação do Relator, a Seproc encaminhou diligência ao Presidente do INSS (peça 10) , que dela tomou ciência (peça 11) e enviou resposta (peças 12-13) .
EXAME TÉCNICO
10. A despeito de o jurisdicionado ter encaminhado resposta à diligência do TCU, em seu conteúdo não constam nem a memória de cálculo da média das remunerações de contribuição da Sra. Teresinha Helena de Oliveira Rego, nem os esclarecimentos sobre a natureza do vínculo municipal da ex-servidora.
11. Nesse caso, diante das irregularidades apontadas pelo MPTCU, dada a ausência das informações solicitadas pelo TCU e da não observância pelo jurisdicionado das orientações formuladas por este Tribunal no âmbito do Acórdão 1176/2015-TCU-Plenário, cabe proposta de ilegalidade do ato inicial de aposentadoria de Teresinha Helena de Oliveira Rego.
12. Em relação ao ato de aposentadoria de Jose Candido Dias, mantém-se a proposta de legalidade já apresentada por esta Unidade Técnica (peça 5) e corroborada pelo MPTCU (peça 7) . 	
CONCLUSÃO 
13. Em razão do exposto, e tendo em vista as análises realizadas nos atos iniciais de concessão de aposentadoria de Teresinha Helena de Oliveira Rego e Jose Candido Dias, esta Unidade Técnica considera que o primeiro deve ser considerado ilegal e ter o registro negado, em razão das irregularidades apontadas, e o segundo pode ser considerado legal e registrado por esta Egrégia Corte de Contas.	
 (...) ".
3. 	O Ministério Público, neste ato representado pelo Procurador Júlio Marcelo de Oliveira, ofereceu o Parecer inicial visto à peça 6, lavrado nos seguintes termos:
"Trata-se de processo consolidado com dois atos de aposentadoria de servidores do Instituto Nacional do Seguro Social, com pareceres pela legalidade emitidos pelo controle interno e pela Secretaria de Fiscalização de Pessoal.
A servidora Teresinha Helena de Oliveira Rego (peça 2) foi inativada com proventos calculados pela média das remunerações, de acordo com o seguinte fundamento legal:
APOS-93 - CF/1988, art. 40, § 1º, inciso III, alínea "a" (Redação dada pelas ECs 20/1998 e 41/2003) , c/c MP 167/2004 (convertida na Lei 10.887/2004) , c/c os arts. 1º e 2º da Lei Complementar 152/2015 (idade máxima 75 anos) - Aposentadoria voluntária, por tempo de contribuição, calculados pela média das remunerações: 60 anos idade e 35 de contribuição, se homem e 55 anos de idade e 30 anos de contribuição, se mulher; 10 anos serviço público e 5 anos cargo efetivo em que se deu a aposentadoria. Idade máxima para implemento dos requisitos: 75 anos. Vigência: A partir de 4/12/2015.
 A Lei 10.887/2004 dispõe que, no cálculo da média aritmética, serão considerados 80% dos períodos de contribuição, com as maiores remunerações, desde a competência de julho de 1994, para os regimes de previdência a que esteve vinculado o servidor.
A interessada laborou no cargo de Perito Médico Previdenciário de 22/5/2006 a 11/7/2018.
O restante do tempo averbado foi exercido no serviço público municipal que, via de regra, tem remuneração inferior à dos servidores dos Estados e da União. Nota-se a ausência de informação sobre a natureza do vínculo com o município, se RPPS ou RGPS. Neste último caso, as contribuições previdenciárias estão sujeitas ao teto dos benefícios do RGPS, atualmente da ordem de R$ 6.101,06.
Nada obstante, o valor da média da remuneração informado no ato, de R$ 17.071,35, corresponde praticamente ao montante recebido na atividade, conforme consulta ao Sigepe:
	Nome da Rubrica
	Valor

	Vencimento Básico
	9.817,90

	GDAPMP - Lei 11.907/09 AT
	5.899,20

	GDAPMP - Lei 11.907/09 AT
	1.474,80

	Total
	17.191,90

Para que a concessão possa prosperar, convém verificar se foram observadas as orientações formuladas por este Tribunal no âmbito do Acórdão 1176/2015-TCU-Plenário e o Acórdão 11569/2018-TCU-Segunda Câmara.
Ante o exposto, o Ministério Público de Contas sugere, em relação à interessada, realização de diligência à origem com o propósito de:
a) obter a memória de cálculo da média das remunerações de contribuição da servidora; e
b) esclarecer a natureza do vínculo municipal.
Caso não acolhida a diligência suscitada, propugna pela ilegalidade e recusa de registro do ato em favor de Teresinha Helena de Oliveira Rego (peça 2) , pois não houve o decurso do prazo de cinco anos previsto pelo Supremo Tribunal Federal, no âmbito do RE 636.553, para a apreciação, por parte do Tribunal de Contas da União, de ato de natureza complexa, encaminhado pelo controle interno em 1º/6/2020.
Aquiesce à proposta oferecida pela unidade técnica, em relação ao ato de concessão de aposentadoria de peça 3".
4.	Por fim, o Parquet especializado ofereceu o Parecer final espelhado à peça 20, via do qual anuiu à proposição da unidade Técnica instrutiva pela legalidade da aposentadoria de José Cândido Dias e pela ilegalidade da aposentadoria de Teresinha Helena de Oliveira Rego.  
É o Relatório.

não há.

Procurador Júlio Marcelo de Oliveira.

PESSOAL. APOSENTADORIA. UM ATO CONFORME A REGÊNCIA. LEGALIDADE E REGISTRO. UM ATO CUJOS PROVENTOS FORAM ARBITRADOS SEM A OBSERVÂNCIA DOS CRITÉRIOS ESTABELECIDOS NA LEI 10.887/2004. ILEGALIDADE DA CONCESSÃO E NEGATIVA DO ATO RESPECTIVO. DETERMINAÇÕES. CIÊNCIA.

APOSENTADORIA (APOS)

Versam os presentes autos das aposentadorias de Teresinha Helena de Oliveira Rego e de José Cândido Dias, ex-servidores do Instituto Nacional do Seguro Social, inativados nos cargos de Perito Médico Previdenciário e Técnico do Seguro Social, respectivamente.	
2.	No mérito, acolho os pareceres precedentes no que tange à legalidade da aposentadoria do Sr. José Cândido Dias. Com efeito, à luz do que se extrai dos autos, não vislumbro óbices que impeçam o registro do ato correspondente (peça 3) , haja vista que está conforme os normativos de regência.  
3.	Quanto à aposentadoria da Sr.ª Teresinha Helena de Oliveira Rego (peça 2) , cabe deixar consignado que foi realizada diligência à origem consoante propugnado pelo Ministério Público, em razão de dúvidas quanto à natureza do vínculo municipal, bem como da regularidade do cálculo dos proventos da interessada. Levada a cabo a medida saneadora, ainda que tenha havido resposta do jurisdicionado, não foram encaminhados nem a memória de cálculo dos proventos e nem os esclarecimentos quanto à natureza do vínculo municipal da inativa, razão que levou a unidade técnica instrutiva a concluir pela ilegalidade da aposentadoria em exame, proposta a que anuiu o representante do Parquet especializado.
4.	A aposentadoria em questão foi concedida com fundamento no art. 40, § 1º, inciso III, alínea "a", da Constituição Federal, com a redação dada pelas Emendas Constitucionais 20/1998 e 41/2002 c/c a Medida Provisória 167/2004, convertida na Lei 10.887/2004, cujos proventos deverão ser calculados com base na média das maiores remunerações a partir da competência de julho de 1994, para os regimes de previdência a que o servidor esteve vinculado.
5.	Ocorre que a interessada manteve vínculo laboral entre 29/5/1993 e 21/5/2006 com o Município de Nova Iguaçu/RJ, correspondente a aproximadamente treze anos, vindo a ter ingresso nos quadros do INSS a partir de 22/5/2006 até 11/6/2018 como Perito Médico Previdenciário, cargo em que se deu a jubilação ora em relevo. Nesse contexto, não há como avaliar com segurança se os proventos da aposentadoria foram arbitrados segundo os parâmetros estabelecidos pela Lei 10.887/2004, haja vista a ausência de elementos informativos da inclusão ou não, na base de cálculo da média das remunerações utilizadas como base para as contribuições, de todos os salários referentes ao período posterior à competência julho de 1994, mormente àqueles relacionados à atividade laborativa na Prefeitura Municipal de Nova Iguaçu, dúvidas que poderiam ter sido elididas mediante a apresentação dos documento buscados na diligência outrora realizada da qual não se logrou êxito.
6.	Assim, na esteira do que restou decidido no Acórdão 1176/2015-TCU-Plenário e Acórdão 11569/2018-TCU-Segunda Câmara, entre outros, penso que a aposentadoria da Sr.ª Teresinha Helena de Oliveira Rego não poderá prosperar nos moldes em que foi concedida, sem prejuízo de que novo ato seja emitido e encaminhado a esta Corte de Contas para oportuna deliberação.
7.	Consigno, por derradeiro, que o ato em análise deu entrada nesta Corte de Contas em prazo inferior a cinco anos, não sendo aplicável, portanto, a orientação do STF consubstanciada no RE 636.553/RS, aplicando-se, por fim, o Enunciado 106 da Súmula de Jurisprudência deste Tribunal quanto ao ressarcimento das importâncias indevidamente recebidas de boa-fé, até a data do conhecimento desta deliberação.  
	Ex positis, acolhendo a proposição da unidade técnica e o Parecer do Ministério Público, manifesto-me por que o Tribunal aprove o acórdão que ora submeto à deliberação deste Colegiado.
TCU, Sala das Sessões, em 29 de novembro de 2022.
AUGUSTO SHERMAN CAVALCANTI 
Relator